【裁判字號】    94,醫,26
【裁判日期】    951229
【裁判案由】    損害賠償
【裁判全文】
臺灣臺北地方法院民事判決                94年度醫字第26號
原      告  庚○○
訴訟代理人  李永裕律師
複  代理人  黃文祥律師
            乙○○
被      告  財團法人長庚紀念醫院
法定代理人  己○○
被      告  戊○○
            丁○○
共      同
訴訟代理人  丙○○
            甲○○
上列當事人間請求損害賠償事件，本院於民國95年12月18日言詞
辯論終結，判決如下：
    主  文
原告之訴及假執行之聲請均駁回。
訴訟費用由原告負擔。
    事實及理由
一原告起訴主張：
  (一)其於民國93年3 月間至被告財團法人長庚紀念醫院（下稱長
    庚醫院）肝膽腸胃科作肝臟檢查，檢查結果一切正常。嗣原
    告因灰指甲，同年5 月25日至被告長庚醫院皮膚科看診，被
    告戊○○醫師僅詢問其有無罹患肝病，並未告知口服抗黴菌
    藥物之副作用，隨即開立14天份的口服抗黴菌藥物（即
    terbinafine hc1，下稱系爭口服抗黴菌藥物）。其於同年6
    月8 日按時回診，由被告丁○○醫師看診，當時其向被告丁
    ○○醫師表示，服用藥物後感覺口乾舌燥、全身無力，眼睛
    亦出現輕微黃疸症狀，被告丁○○醫師表示此為服用藥物後
    之正常現象，隨即又開立28天份的系爭口服抗黴菌藥物，同
    樣亦未告知該藥物之副作用。
  (二)其嗣依被告丁○○醫師指示，繼續服用該口服抗黴菌藥物，
    然已感身體非常不適，遂於同年6 月25日前往被告長庚醫院
    看診，檢查結果發現其肝功能異常，GOT達67 、GPT達456，
    其後原告數度回診，被告從未開立治療原告肝功能損傷之藥
    物。嗣原告經證實罹有藥物性急性肝炎，之後則惡化為慢性
    C型肝炎。
  (三)系爭口服抗黴菌藥物本有引起人體肝功能異常之副作用，被
    告戊○○、丁○○為被告長庚醫院皮膚科主治醫師，被告長
    庚醫院為國內首屈一指的醫學重鎮，竟未告知原告口服抗黴
    菌藥物之副作用，而於原告產生肝功能異常之後，仍一次開
    給28天份的系爭口服抗黴菌藥物，且又未開立治療原告肝功
    能損傷之藥物，其醫療過程均未盡醫療上必要之注意，被告
    等確有醫療疏失。
  (四)被告戊○○、丁○○醫師對原告之診治過程有上開疏失，致
    原告受有損害，被告長庚醫院為被告戊○○、丁○○之僱用
    人，爰依民法民法第184條第1項前段、第2項規定、第185條
    、第188條、第191條之3，及消費者保護法第7條、第51 條
    規定，請求被告負連帶賠償之責。又原告與被告長庚醫院間
    締有醫療契約，被告戊○○、丁○○為被告長庚醫院之履行
    輔助人，對被告戊○○、丁○○履約時之過失行為致原告所
    受損害，應由被告長庚醫院依民法第224條、第227條、第
    227 條之1規定負責賠償。
  (五)原告因所受損害如下：
    1.喪失勞動能力之損害：原告之勞動能力是否因此減損，請
      求於訴訟過程中另命適當之單位鑑定，暫先請求新臺幣（
      下同）1 元之賠償。
    2.非財產上損害賠償：原告至被告長庚醫院就診前肝功能正
      常，就診後竟發生藥物性急性肝炎，並惡化成C 型肝炎，
      致使原告身體狀況不佳，連帶家庭生活易受波及，受有精
      神上痛苦，爰請求被告連帶賠償600,000 元之精神慰撫金
      。
    3.懲罰性賠償金：原告前揭損害賠償額為600,000 元，爰依
      消費者保護法第51條規定，請求400,000 元之懲罰性賠償
      金。
  (六)聲明為：
    1.被告應連帶給付原告1,000,001 元，及自起訴狀繕本送達
      翌日起至清償日止，按年息5%計算之利息。
    2.願供擔保請准宣告假執行。
二被告則抗辯：
  (一)原告於93年5 月25日至被告長庚醫院就診時，被告戊○○醫
    師除口頭詢問原告過去並無肝病病史外，並查閱原告病歷資
    料，其於93年3 月在被告醫院之肝功能檢查正常，當時即詳
    細告知原告口服抗黴菌藥物可能會有影響肝功能之副作用，
    如服用藥物期間有任何不適或異常，需立即停藥並回診進一
    步評估。而被告丁○○醫師在原告回診時，經由詳細的理學
    檢查及問診，在確認其無任何不適及藥物過敏之情形下，方
    再開立系爭口服抗黴菌藥物予原告服用，並主動為其預約回
    診。綜上，被告二位醫師於醫療過程確已盡相當注意及告知
    ，並無疏失不當之處，被告自不負任何侵權行為或債務不履
    行之損害賠償責任。
  (三)又慢性C 型肝炎的致病原因為病毒感染，相關醫學文獻顯示
    急性C型肝炎的潛伏期平均50天，屬於較慢時發作，C型肝炎
    抗體通常在急性發作6 個月後可檢測得到，傳染途徑為輸血
    、打針或性交等之血清傳染，不會由口糞途徑傳染，所以與
    藥物急性肝炎無關，足證原告之C 型肝炎與系爭口服抗黴菌
    藥物之使用無因果關係。
  (四)聲明為：
    1.原告之訴及假執行之聲請均駁回。
    2.如受不利判決，願供擔保請准宣告免為假執行。
三兩造不爭執之事項：
  (一)原告於民國93年3 月間至被告長庚醫院肝膽腸胃科作肝功能
    檢查，檢查結果正常。
  (二)嗣原告為治療灰指甲，於93年5 月25日至被告長庚醫院皮膚
    科就醫，由被告戊○○醫師診治，被告戊○○醫師口頭詢問
    原告有無罹患肝病，並開立14天份之系爭口服抗黴菌藥物予
    原告服用。
  (三)原告於93年6月8日依約回診，由被告丁○○醫師看診，伊並
    開立28天份的系爭口服抗黴菌藥物予原告服用。
  (四)原告於93年6 月25日前往被告長庚醫院做肝功能檢測，檢查
    結果GOT、GPT指數分別為67、456，至同年10月1日，GOT 、
    GPT指數分別為120、336。其嗣於93年12月2日經診斷出疑似
    罹患藥物性急性肝炎，之後復遭診斷出患有慢性C 型肝炎。
四得心證之理由：
  (一)按因故意或過失，不法侵害他人之權利者，負損害賠償責任
    ；受僱人因執行職務，不法侵害他人之權利者，由僱用人與
    行為人連帶負損害賠償責任；因可歸責於債務人之事由，致
    為不完全給付者，債權人得依關於給付遲延或給付不能之規
    定行使其權利。因不完全給付而生前項以外之損害者，債權
    人並得請求賠償；受任人因處理委任事務有過失，或因逾越
    權限之行為所生之損害，對於委任人應負賠償之責，固為民
    法第184條第1項前段、第188條第1項、第227條及第544條所
    明定，惟應負侵權行為損害賠償責任及債務不履行損害賠償
    責任者，應以侵權行為人及債務人、受任人於行為時及履行
    債務時、處理委任事務時具有故意或過失，且該故意或過失
    與被害人及債權人所受之損害間，有因果關係為限。經查：
    1.原告指稱被告二位醫師為其進行診療時有過失，無非以二
      位醫師未告知系爭口服抗黴菌藥物會引起肝功能異常之副
      作用，且當其肝功能異常時，仍一次開立28天份之系爭口
      服抗黴菌藥物，復未針對肝功能異常問題進行治療為據。
      惟查：
      原告自陳因灰指甲至被告長庚醫院求診，並先後由被告
        戊○○、丁○○醫師診治，二位醫師並均開立系爭口服
        抗黴菌藥物予其服用等情，此為兩造所同認。而依據國
        立臺灣大學醫學院附設醫院（下稱台大醫院）95年9 月
        11日校附醫秘字第0000000000號覆函（本院卷第83、84
        頁參照）所載：「依據病歷記錄之記載，被告戊○○醫
        師、丁○○醫師所開立抗黴菌藥劑量為每日Lamisil
        250 mg，此為治療指甲黴菌感染之標準劑量，符合醫學
        常規」，可知被告二位醫師開立系爭口服抗黴菌藥物予
        原告服用，及彼等用藥之劑量，均屬符合醫學常規之治
        療方式。原告另質疑被告丁○○醫師一次開立28天分之
        系爭口服抗黴菌藥物，並非妥適之治療方式，惟台大醫
        院95年11月23日以校附醫秘字第0000000000號覆函亦明
        載：「依據現行健保局與專科醫學會之規範，醫師可以
        一次開立28天份之terbinafine HCI 藥物劑量」等語（
        本院卷106-109 頁參照），亦證被告丁○○醫師之用藥
        劑量 ，與醫學常規無違。
      又台大醫院前述第0000000000號覆函明確記載：「系爭
        口服抗黴菌藥物之副作用包括腸胃不適、味覺改變、胃
        痛、噁心、皮膚疹、皮膚過敏、食慾不振、倦怠、頭痛
        、掉頭髮、關節痛、肌肉痛、皮膚異常出血等，肝臟損
        傷是極為罕見的副作用。開立該等藥物予病患服用，應
        注意病患有無上述副作用，特別是有無全身倦怠、茶色
        尿、噁心、食慾不振、黃疸等肝臟損傷之症狀」等語，
        可知系爭口服抗黴菌藥物確實會引致若干副作用，醫師
        為病患投以該藥物治療，需特別注意該藥物對病患身體
        引發之症狀，以作為是否調整用藥之判斷依據。而觀諸
        被告二位醫師為原告進行診治時之病歷，其上均明確記
        載：「normal liver function 」等語，可知二位醫師
        在開立系爭口服抗黴菌藥物予原告服用前，的確有注意
        到原告之肝功能狀況，而此亦與台大醫院95年9 月11日
        校附醫秘字第0000000000號覆函（本院卷第83、84頁參
        照）所載：「二位醫師的病歷記錄均清楚載明原告並無
        肝功能異常、藥物過敏等情形、也無腸胃不適等反應，
        顯示二位醫師有注意到原告之肝功能或其他身體不適上
        開藥物之問題」相符，益證被告二位醫師不僅於用藥前
        即將原告之肝功能狀況列為參考因素，且於用藥後亦有
        注意觀察原告身體是否出現異狀。揆諸前揭台大醫院之
        覆函，堪認被告二位醫師開立系爭口服抗黴菌藥物為原
        告治療灰指甲，已盡注意義務而無不當之處。原告陳稱
        被告二位醫師開立系爭口服抗黴菌藥物前未告知該藥物
        之副作用云云，非僅為被告二位醫師所否認，且與卷證
        資料不符，其執此主張被告二位醫師施行之醫療行為為
        有過失，難認屬實，並不足採。
      再者，依原告所述，其於接受被告二位醫師診治前曾做
        肝功能檢查，該次檢查結果顯示其肝功能正常。而在其
        接受被告二位醫師診治時，並無任何資料顯示斯時其肝
        功能已有異常；況被告二位醫師為皮膚科醫師，原告接
        受彼等診治之目的乃在治療其灰指甲病症，而非肝臟問
        題，原告指摘二位醫師未為其開立治療肝功能問題之藥
        物為有過失，至為無稽，要無可取。
    2.原告除指稱被告二位醫師之用藥，有前述過失，更指其嗣
      後罹患急性藥物性肝炎、慢性C 型肝炎，係因服用系爭口
      服抗黴菌藥物所致。惟查：
      原告陳稱其於服用系爭口服抗黴菌藥物後罹患藥物性急
        性肝炎，無非以93年12月2 日之診斷證明書為據（本院
        卷第15頁參照），惟細觀該診斷證明書之記載，斯時之
        診治結果為「疑藥物性急性肝炎」，尚難認定原告當時
        之病狀，確實為藥物性急性肝炎，應先指明。
      再依台大醫院前述第0000000000號覆函所載：「一般而
        言，藥物性急性肝炎的發病過程較迅速，一旦停止使用
        造成肝炎之藥物，多半能恢復原本之肝功能，除非一時
        不察，未即時發現引發之藥物，或是引起猛爆型肝炎，
        才會造成嚴重肝臟功能受損。原告黃先生之肝功能異常
        由6 月25日持續至同年10月1日，且GOT指數大致均保持
        在類似範圍，GPT又比GOT上升，此為慢性病毒性肝炎較
        常見的現象。然而，由於病毒性肝炎或藥物性肝炎在初
        期極難區分，許多症狀均極相同，因此，醫師多半只能
        用臨床觀察作為依據，是以該院胃腸肝膽科醫師對此出
        具『疑』藥物性急性肝炎之診斷證明書，此項診斷只是
        臨床上之推測」等語，益證前述診斷證明書之記載，並
        不足以作為原告於服用系爭口服抗黴菌藥物後，確實罹
        患藥物性急性肝炎之證據。況台大醫院同一覆函另謂：
        「依據病歷記錄之記載，原告在93年10月間的檢測數值
        不像罹患藥物性急性肝炎，較似病毒性肝炎或其他慢性
        肝炎的檢查結果，無法認定係因原告服用系爭口服抗黴
        菌藥物所致」，更直接否認系爭口服抗黴菌藥物與原告
        所言病狀間之因果關係，職是之故，要難認定原告所指
        之「藥物性急性肝炎」症狀，即為系爭口服抗黴菌藥物
        所引起。
      況前引台大醫院第0000000000號覆函亦記載：「急性C
        型肝炎是因為感染C型肝炎所引起，常見的傳染途徑為
        輸血、打針、性行為等血清傳染途徑，單純因使用口服
        抗黴菌藥物並不會感染C型肝炎」，足證原告嗣後罹患
        慢性C型肝炎，與服用系爭口服抗黴菌藥物無關。準此
        ，被告辯稱系爭口服抗黴菌藥物與原告服藥後出現之慢
        性C型肝炎，並無因果關係等語，應可信實。
    3.綜上，被告戊○○醫師、丁○○醫師為治療原告灰指甲病
      症，投以系爭口服抗黴菌藥物治療，彼等採用之治療方式
      及用藥劑量，均屬符合醫學常規之合理醫療行為，且彼等
      用藥時已盡應有之注意義務，足認彼等所為之醫療行為，
      並無過失。況原告雖於服用系爭口服抗黴菌藥物後，罹患
      慢性C 型肝炎，惟此病症係經由輸血、打針、性行為等血
      清傳染途徑所致，單純使用系爭口服抗黴菌藥物並不致引
      發該病症，益證原告罹患慢性C 型肝炎，與被告二位醫師
      施行之醫療行為無因果關係。從而，原告自無由請求被告
      戊○○醫師、李健儀醫師及其僱用人即被告長庚醫院應連
      帶負侵權行為損害賠償之責。又病患前往醫療機構就診，
      若該醫療機構非醫師個人所開設，則成立醫療契約之當事
      人應為病患與醫療機構，醫療機構之醫師若為病患診治，
      醫師係屬醫療機構關於醫療契約之履行輔助人。系爭醫療
      契約當事人被告長庚醫院之履行輔助人被告戊○○醫師、
      丁○○醫師於履行依約所負之債務時，並無過失，原告亦
      無權主張被告長庚醫院應負債務不履行損害賠償之責，自
      不待言。至原告另引民法第184條第2項「違反保護他人之
      法律，致生損害於他人者，負損害賠償責任」之規定，為
      本件請求權基礎之一，惟其並未指明被告究違反何種保護
      他人之法律致生損害於原告，則其此部分之主張亦屬無據
      ，併予說明。
  (二)原告另主張依民法第191條之3「經營一定事業或從事其他工
    作或活動之人，其工作或活動之性質或其使用之工具或方法
    有生損害於他人之危險者，對他人之損害應負賠償責任」之
    規定，被告應對其負連帶賠償責任云云。按此條文所指之危
    險責任，係以特定危險的實現為歸責理由，即持有或經營某
    特定具有危險之物品、設施或活動之人，於該物品、設施或
    活動所具有危險的實現，致侵害他人權益時，應就所生損害
    負賠償責任。醫療行為並非從事危險事業或活動者製造危險
    來源，亦非因危險事業或活動而獲取利益為主要目的，亦與
    民法第191條之3之立法理由所例示之工廠排放廢水或廢氣、
    桶裝瓦斯場填裝瓦斯、爆竹場製造爆竹、舉行賽車活動、使
    用炸藥開礦、開山或燃放焰火等性質有間，是醫療行為並無
    前引條文之適用。原告依此規定請求被告連帶負損害賠償責
    任，於法不合，難認有理。
  (三)原告復依據消費者保護法第7 條、第51條規定，請求被告負
    賠償之責並給付懲罰性賠償金。按消保法第1條第1項規定「
    為保護消費者權益，促進國民消費生活安全，提昇國民消費
    生活品質，特制定本法」，其立法目的，乃藉由無過失責任
    制度，課以製造商採取不讓危險商品流入市面，或以其他安
    全商品替代，使危險商品退出市場，以減少危害之發生。而
    現代醫學知識就特定疾病之可能治療方式，其實相當有限，
    醫師僅能本於專業知識，就病患之病情綜合考量，選擇最適
    宜之醫療方式進行醫療，若將無過失責任適用於醫療行為，
    醫師為降低危險，將選擇性的對某些病患以各種手段不予治
    療，或傾向選擇治療副作用較少之醫療方式，捨棄較有利於
    治癒病患卻危險性較高之醫療方式，此種選擇治療對象及方
    式傾向之出現，即為「防禦性醫療」中最重要的類型，對以
    保護消費者權益為最高指導原則之消保法而言，顯然有所違
    背，即不能達成消保法第1條第1項之立法目的甚明。又醫療
    手段之採取係為救治病人之生命及健康，就特定之疾病，醫
    師原係以專業知識，就病患之病情及身體狀況等綜合考量，
    選擇最適宜之醫療方式進行醫療。若將無過失責任適用於醫
    療行為，則醫師為降低危險行為，可能以治療副作用之多寡
    及輕重為依據，反而延誤救治時機，增加無謂醫療資源之浪
    費，並非病患與社會之福，是應以目的性限縮解釋之方式，
    將醫師所提供之醫療行為排除於消保法之適用（最高法院95
    年度台上字第2178號判決參照）。準此，原告依前引消費者
    保護法之規定，請求被告負連帶賠償責任，即乏依據，不應
    准許。
五綜合上述，被告戊○○、丁○○為原告施行醫療行為，過程中
  並無過失，被告長庚醫院履行兩造間之醫療契約亦無過失可言
  ，原告依據侵權行為、債務不履行之法律關係請求被告連帶賠
  償，為無理由。又本件並不適用民法191條之3及消費者保護法
  之規定，原告執前開法條，主張被告應負連帶賠償之責云云，
  亦屬無據。準此，原告請求被告連帶賠償其1,000,001 元，並
  加計自起訴狀繕本送達翌日起算之法定遲延利息，為無理由，
  不應准許。原告之訴既經駁回，其假執行之聲請即失所附麗，
  應併予駁回之。
六本件事證已明，兩造其餘主張及舉證，核與判決結果無影響，
  爰不再一一論列，附此敘明。
七訴訟費用負擔之依據：民事訴訟法第78條。
中    華    民    國    95    年    12    月    29    日
                  民事第六庭    法  官  陳婷玉
以上正本係照原本作成
如對本判決上訴，須於判決送達後20日內向本院提出上訴狀
中    華    民    國    95    年    12    月    29    日
                                書記官  詹雪娥


司法院資訊處製作；財團法人民間司法改革基金會備份。
